臺灣高等法院臺中分院刑事判決　　　　　　　　　民國九十一年度上重訴字第一號
　　上　訴　人　臺灣臺中地方法院檢察署檢察官
　　上　訴　人
　　即　被　告　庚○○
　　選任辯護人　陳盈壽
右上訴人等因被告違反期貨交易法案件，不服臺灣臺中地方法院中華民國九十年十一
月二日第一審判決（民國九十年度重訴字第三七四號，起訴案號：臺灣臺中地方法院
檢察署民國九十年度偵字第一五二七九號、併辦案號：臺灣臺中地方法院檢察署民國
九十年度偵字第二八五八號），提起上訴，經判決後，由最高法院發回更審，本院判
決如左：
    主      文
原判決撤銷。
庚○○共同未經許可，擅自經營期貨經理事業，處有期徒刑拾月。
    事      實
一、王昭啟（俟到案後由原審另行審結）係設址臺中市○區○○路四二一號六樓之二
    （起訴書誤繕為北區○○路五○二之一號十一樓）巨盛投資顧問有限公司（以下
    簡稱巨盛投資公司）之負責人，庚○○則係巨盛投資公司股東並擔任該公司之行
    政經理，負責公司行政及與客戶簽約、聯繫等業務。王昭啟、庚○○二人均明知
    「外幣保證金交易業務」係屬期貨交易法第三條第一項第四款之摃桿保證金契約
    ，為期貨交易之一種，除有期貨交易法第三條第二項公告豁免之情形外，均應受
    期貨交易法之規範，而該公司登記營業項目為：「一、投資顧問業。二、企業經
    營管理顧問業。三、房屋仲介業。」並未向財政部證券暨期貨管理委員會申請許
    可及發給許可證照，其等竟基於共同之犯意聯絡，自民國（下同）八十七年六月
    間起，分別僱用不知情之乙○○、丙○○、壬○○、子○○、癸○○、蔡嘉及
    辛○○等人為業務員，先後以配合香港「怡華國際投資有限公司」及「淦利國際
    外匯有限公司」（以下簡稱怡華公司、淦利公司，八十七年十一月起巨盛投資公
    司將客戶投資全數轉至淦利公司）海外外匯買賣交易商為由，向不特定之大眾招
    攬解說投資期貨之相關事宜，並由王昭啟負責監控海外操作風險管理，其經營方
    式為：業務員招攬客戶後，由巨盛投資公司提供與怡華公司及淦利公司往來銀行
    之指定帳戶，客戶即將每一單位美金一萬元或以上之金額匯入該指定之帳戶，經
    怡華公司或淦利公司確認後，並透過巨盛投資公司轉交客戶之個別交易帳號以供
    客戶核對，取得交易帳號後，業務員帶同客戶至巨盛投資公司，或客戶委託業務
    員至巨盛投資公司，而由庚○○代表公司，簽訂海外投資管理協議書，授權巨盛
    投資公司代為管理所有外匯之投資；怡華公司或淦利公司收受客戶之投資金額後
    ，則委託經紀商（淦利公司之經紀商為淦利市場研究有限公司）以代客操盤之方
    式，從事外幣保證金交易業務；投資期間怡華公司或淦利公司會將操作外幣保證
    金交易明細單，以傳真方式告知客戶，如客戶欲獲得國際外匯市場外幣漲跌之訊
    息，巨盛投資公司可直接提供相關之每日行情走勢或為諮詢，以憑核對交易幣別
    、口數、價位及交易盈虧狀況，若交易獲利，應提出獲利百分之三十作為交易商
    之管理績效獎金；若獲利不足客戶投資金額達年利率百分之十八時，則由巨盛投
    資公司負責賠償投資金額以年利率百分之十八予客戶；投資期滿後，視客戶意願
    續約或解約，如欲解約，巨盛投資公司保證客戶全部投資金額可於合約期滿時，
    於七個工作天內，由怡華公司或淦利公司全數退回。至八十八年八月間，巨盛投
    資公司共招攬如附表所示之客戶戊○○等一百五十二人，並分別匯出如附表所示
    之金額至巨盛投資公司提供如附表所示香港銀行之帳號000－0－00000
    0號帳戶內，合計共匯美金三百八十七萬二千一百五十四元，供巨盛投資公司操
    作。嗣因淦利公司經營不善，投資客戶自八十八年八月十五日未收到淦利公司匯
    入獲利金額，且自同年月十九日以後即未能收到交易明細單，經向王昭啟查詢，
    其竟以赴香港查詢為由，而避不見面，迄今未再返國；庚○○則於同年十月十八
    日申請巨盛投資公司停業，使客戶投資之本利未能取回而受有損害。
二、案經壬○○、丁○○、辛○○訴由臺灣臺中地方法院檢察署檢察官偵查起訴及併
    案審理。
　　理      由
一、訊據上訴人即被告（下稱被告）庚○○固坦承擔任巨盛投資公司之行政經理，並
    為公司成立時之原始股東，負責公司之行政及與客戶聯繫、簽約等業務，及受同
    案被告王昭啟之指示辦理公司營業，惟辯稱：伊僅受僱，並非負責人，伊於八十
    七年九月二十一日起即遭解聘，伊不知公司經營期貨違法，伊未實際參與業務，
    只作行政工作，並無違反期貨交易法云云，提出股東會議記錄一份為證。然查右
    揭巨盛投資公司經營期貨交易之事實，業據被告於原審偵審時供承不諱，核與告
    發人壬○○、辛○○、於原審偵審時、告發人丙○○、卯○○於原審偵審及本院
    審理時指訴之情節相符，並經證人子○○、癸○○、丑○○於原審調查時、證人
    乙○○於原審、本院審理時，以及證人戊○○、蔡嘉於本院審理時證述明確，
    且有巨盛投資公司公司執照、股東名簿、公司章程、營利事業登記證、前臺灣省
    建設廳函各一件及海外投資管理協議書、匯出匯款申請書、交易明細單各一百五
    十二份附卷可稽。又按不得因不知法律而免除刑事責任，但按其情節得減輕其刑
    ，如自信其行為為法律所許可而有正當理由者，得免除其刑，刑法第十六條定有
    明文。故行為人欠缺違法意識，並非當然無刑事責任可言，違法意識之欠缺，若
    可避免而不避免者，仍具可非難性，僅得依其情形減輕其刑事責任，倘係不可避
    免者，始無非難性。經查被告自該公司籌備之初，至八十八年八月間公司財務發
    生狀況而結束營業為止，一直在公司工作，未曾被解除行政經理之職務，有關公
    司合約之簽章、交易單據之取得發放、員工薪資之發給、開戶文件之取得、對保
    、客戶獲利之給付、國外資料之發送，以及所有行政事項之作業，均由被告負責
    辦理，又同案被告王昭啟曾稱未經許可，不得招攬買賣外幣、期貨交易，被告對
    於公司所有事項皆知悉等情，亦經證人丙○○、乙○○、戊○○、蔡嘉分別於
    本院供證明確，證人戊○○又證稱：伊係被冒名登記為股東，從未參加股東會議
    ，八十七年九月二十一日股東會議紀錄上之印章，非伊所有，亦非伊所加蓋云云
    ，尚難認定被告有被解聘之事實。查被告自承伊與同案被告王昭啟係男女朋友關
    係，公司成立時有五名股東，分別係同案被告王昭啟、被告、其父李運超、其母
    林鶯蘭、及其姊李如桂，有前臺灣省建設廳函、巨盛投資公司設立登記申請書、
    公司章程、公司董事、股東名單各一件在卷足憑，被告復擔任公司之行政經理，
    足見其與巨盛投資公司關係之深厚；另觀之巨盛投資公司執照、公司章程及營利
    事業登記證，其內均載明公司營業項目為：「一、投資顧問業。二、企業經營管
    理顧問業。三、房屋仲介業。」，顯然不包括外幣保證金交易業務；而巨盛投資
    公司確係受客戶授權委託從事外幣保證金交易業務一節，亦有海外投資管理協議
    書、匯出匯款申請書、交易明細單等在卷。是巨盛投資公司營業是否溢出公司登
    記範圍？是否違反期貨交易法？以被告與公司代表人即同案被告王昭啟關係之密
    切，並代表公司與投資客戶簽訂海外投資管理協議書，及擔任公司行政經理之重
    要職位，其辯稱不具違法意識，難以令人置信，且縱其果真欠缺違法意識，以其
    與公司關係之密切，亦屬顯非不可避免，而不得免除其刑事責任。至於被告聲請
    傳訊證人子○○、寅○○、己○○乙節，雖經本院傳訊，因遷移不明，無法到案
    ，惟查該三名證人之待證事項，已經證人丙○○、乙○○、戊○○、蔡嘉於本
    院調查時供證明確，本院認無再予傳訊必要。綜上所述，被告前開辯解，顯係事
    後避重就輕之詞，不足採信，事證明確，其犯行堪以認定，應予依法論科。
二、查被告未經許可擅自經營外幣保證金交易業務，核其所為，係違反期貨交易法第
    八十二條第一項規定，應依同法第一百十二條第五款規定處罰。公訴人認被告係
    違反期貨交易法第六十三條第二款、第五款之規定，應依期貨交易法第一百十六
    條第一款處斷云云。惟按期貨交易法第六十三條係規範期貨商不得對期貨交易人
    作獲利之保證（第二款），及期貨商不得利用他人或自己之帳戶或名義供期貨交
    易人從事交易（第五款），而期貨商須經主管機關之許可並發給許可證照，始得
    營業，同法第五十六條第二項定有明文。查本案巨盛投資公司經營之業務為：「
    一、投資顧問業。二、企業經營管理顧問業。三、房屋仲介業。」，已如前述，
    其並未經主管機關許可並發給許可證照以經營期貨交易業務，是巨盛投資公司並
    非屬期貨商至明，其經營期貨交易業務自非屬該法第六十三條規範，公訴人認被
    告應依同法第一百十六條處罰，容有誤會，起訴法條應予變更。又被告與同案被
    告王昭啟就上開犯行，有犯意之聯絡及行為之分擔，均為共同正犯。至檢察官移
    送併辦部分，其中就被告涉犯期貨交易法犯行，與本案起訴部分係屬同一事實，
    自應併予審究，附此敘明。原審對於被告予以論罪科刑，固非無見，惟查公司法
    第十五條已廢止刑罰，而原判決認被告另牽連犯公司法第十五條第三項、第一項
    之罪，即有未合，其理由詳如後述。被告上訴意旨否認犯罪，為無理由，檢察官
    上訴指摘原判決量刑過輕及宣告緩刑未當，為有理由，自應由本院將原判決予以
    撤銷改判，爰審酌被告犯罪動機、目的、手段、所生危害，及其素行良好、僅係
    受僱人，領取固定薪水，暨犯罪後坦承大部分犯行、已知悔悟等一切情狀，量處
    如主文第二項所示之刑，以資懲儆。至於被告另外被訴經營登記範圍以外之業務
    ，涉有違反公司法第十五條第三項、第一項之罪嫌部分，經查公司法第十五條已
    於九十年十一月十二日修正，並已廢除刑事罰則，同月十四日生效，行為後法律
    有變更者，適用裁判時之法律，應適用新修正之公司法，被告犯罪後之法律已廢
    止其刑罰，本應諭知免訴之判決，惟因公訴人既認此部分與上開有罪部分具有裁
    判上一罪之關係，爰不另為免訴判決之諭知。
三、併案意旨略以：告發人卯○○認被告所為前開行為，另涉有詐欺罪嫌云云。訊據
    被告堅詞否認涉有詐欺犯行，辯稱：伊係受僱同案被告王昭啟在巨盛投資公司擔
    任行政經理，均係公司業務員向其他客戶招攬解說投資期貨之相關事宜，再由同
    案被告王昭啟負責監控海外操作風險管理，為何客戶會賠錢伊也不清楚等語。按
    刑法第三百三十九條第一項詐欺罪之成立，以意圖為自己或第三人不法之所有，
    而以詐術取得財物為其要件；再所謂以詐術使人交付，必須被詐欺人因其詐術而
    陷於錯誤，若其所用方法不能認為詐術，亦不致使人陷於錯誤，即不構成該罪。
    經查告發人壬○○、辛○○及證人乙○○均證稱：同案被告王昭啟曾經帶其等至
    香港參觀怡華公司及淦利公司，公司還有派人接待等語；證人乙○○、癸○○、
    子○○均指稱：八十八年八月以前獲利情形都正常，整年年息最少都有百分之十
    八，最好時有百分之二十幾的獲利，二個月獲利一次，大部分的投資者都是獲利
    後加碼等語（見原審九十年七月十二日訊問筆錄），經核其等證詞相符，堪以採
    信。足證巨盛投資公司確實有將資金投資期貨，且客戶一年來每月均固定收取百
    分之十八以上之利潤，則揆諸前開說明，被告顯無為自己不法之所有意圖，亦無
    施用詐術之情形，其行為顯與詐欺罪之構成要件不符，自不得僅以巨盛投資公司
    自八十八年八月後，因淦利公司經營不善，未能依約支付客戶所應得之利潤，遽
    令其負詐欺刑責，是被告此部分犯行難以證明，自不得認與已起訴之部分具有裁
    判上一罪之關係，爰就詐欺部分退回檢察官另請依法處理，併予敘明。
四、同案被告王昭啟涉案部分，俟其到案後由原審另行審結。
五、據上論斷，應依刑事訴訟法第三百六十九條第一項前段、第三百六十四條、第二
    百九十九條第一項前段，第三百條，期貨交易法第一百十二條第五款，刑法第十
    一條前段、第二十八條，判決如主文。
本案經檢察官甲○○到庭執行職務。
中      華      民      國　    九十一     年     五      月     七 　　日
                　　　  臺灣高等法院臺中分院刑事第九庭
                                      審判長法　官　陳　筱　珮
                                      　　　法  官  趙  春  碧
                                      　　　法　官  吳　重　政
右正本證明與原本無異。
如不服本判決應於收受送達後十日內向本院提出上訴書狀，其未敘述上訴之理由者並
得於提起上訴後十日內向本院補提理由書（均須按他造當事人之人數附繕本）。
　　　　　　　　　　　　　　　　　　　　　　書記官　林  育　德
中      華      民      國　    九十一     年     五      月     八 　　日
附錄：
期貨交易法第八十二條第一項：
經營期貨信託事業、期貨經理事業、期貨顧問事業或其他期貨服務事業，須經主管機
關之許可並發給許可證照，始得經營。
期貨交易法第一百十二條：
有下列情事之一者，處七年以下有期徒刑，得併科新臺幣三百萬元以下之罰金：
第五款
未經許可，擅自經營期貨信託事業、期貨經理事業、期貨顧問事業或其他期貨服務事
業者。
                                                                  　　　Ｒ
